【裁判字號】    98,訴,718
【裁判日期】    990226
【裁判案由】    分割共有物
【裁判全文】
臺灣板橋地方法院民事判決               98年度訴字第718號
原      告  戊○○
訴訟代理人  林彥增律師
複代理人    郭芳宜律師
被      告  Ｅ○○
            Ｃ○○
            玄○○
            Ｆ○○
            宇○
            宙○○
            卯○○
            辰○○
            未○○
            酉○○
            丑○○○
            子○○
            癸○○
            巳○○
            申○○
            丁○○
            午○○
            庚○○
            寅○○
            辛○○
            己○○
            壬○○
上列當事人間請求分割共有物事件，經本院於民國99年1 月26日
、99年2月9日言詞辯論終結，判決如下：
    主      文
兩造共有坐落臺北縣鶯歌鎮○○段尖山小段三九三之一五地號土
地准予分割，其分割方法如附圖所示，即編號Ａ部分面積四十一
平方公尺分歸原告戊○○所有；編號Ｂ部分面積一平方公尺分歸
被告Ｅ○○、Ｃ○○、玄○○、Ｆ○○、宇○、宙○○按附表一
所示應有部分比例保持共有，編號Ｃ部分面積六十一平方公尺分
歸被告卯○○、辰○○、未○○、酉○○、丑○○○、子○○、
癸○○、巳○○、申○○、丁○○、午○○、庚○○、寅○○、
辛○○、己○○、壬○○按附表一所示應有部分比例保持共有。
訴訟費用由被告Ｅ○○、Ｃ○○、玄○○、Ｆ○○、宇○、宙○○連帶負擔百分之一，被告卯○○、辰○○、未○○、酉○○、
丑○○○、子○○、癸○○、巳○○、申○○、丁○○、午○○
、庚○○、寅○○、辛○○、己○○、壬○○連帶負擔百分之五
十九，餘由原告戊○○負擔百分之四十。
    事實及理由
壹、程序方面：
一、按訴狀送達後，原告不得將原訴變更或追加他訴；但請求之
    基礎事實同一，或擴張或減縮應受判決事項之聲明者，不在
    此限，民事訴訟法第255條第1項第2、3款定有明文。本件原
    告起訴之聲明為：「准兩造共有坐落鶯歌鎮○○段尖山小段
    393之15地號土地分割，分割方法如附圖所示，即編號A部分
    面積38.37 平方公尺分歸原告所有，編號B 部分面積3.51平
    方公尺分歸被告Ｅ○○、Ｃ○○、玄○○、Ｆ○○、宇○、
    Ａ○○、黃○○、地○○、甲○○、Ｇ○○、丙○○、Ｄ○○、乙○○○、亥○○、天○○、戌○○、宙○○、Ｂ○○○按本院98年度板簡調字第261 號卷第24頁所示應有部分比
    例保持共有，編號C 部分面積61.13 平方公尺分歸被告卯○○、辰○○、未○○、酉○○、丑○○○、子○○、癸○○
    、巳○○、申○○、丁○○、午○○、庚○○、寅○○、辛○○、己○○、壬○○按本院98年度板簡調字第261 號卷第
    25頁所示應有部分比例保持共有。」，嗣經本院會同地政人
    員履勘現場，並經地政人員實地丈量繪製土地複丈成果圖，
    原告於民國98年11月4 日具狀變更為如下之聲明（見本院卷
    第220 頁），核係屬應受判決事項聲明之擴張，且無礙訴訟
    之終結與被告之防禦，合於前揭法條規定，應予准許。原告
    另於98年7 月10日具狀撤回被告Ａ○○、黃○○、地○○、
    甲○○、Ｇ○○、丙○○、Ｄ○○、乙○○○、亥○○、天
    ○○、戌○○、Ｂ○○○等人（見本院卷第8 頁以下）之訴
    ，則該部分已脫離本事件之訴訟繫屬，附此敘明。
二、本件被告經合法通知，均未於最後言詞辯論期日到場，核無
    民事訴訟法第386 條所列各款情形，爰依原告之聲請，由其
    一造辯論而為判決。
貳、實體方面：
一、原告主張：坐落臺北縣鶯歌鎮○○段尖山小段393 之15地號
    、面積103 平方公尺之土地（下稱系爭土地），為原告與被
    告共有，所有權應有部分如附表二所示。兩造就系爭土地並
    無不分割之協議，亦無不能分割之情形，因原告所有相鄰之
    同地段393 、393 之13號等土地，無法利用系爭土地出入通
    行八德路，而共有人眾多意見分歧，無法取得分割之協議，
    為求地盡其利並行使權利之便，爰依民法第823 條及第824
    條規定提起本訴，請求分割共有物。分割方法按各人土地面
    積，面臨道路之比例計算以為分割之標準，並參酌兩造另有
    相鄰土地之合併使用各房關係及被告各人面積甚小，大多未
    及1 平方公尺等情，請求比照兩造共有同段393 地號土地經
    臺灣高等法院95年度重上字第541 號判決之分割方法（見本
    院98年度板簡調字第261 號卷第16頁）。併為聲明：准兩造
    共有坐落鶯歌鎮○○段尖山小段393 之15地號土地分割，分
    割方法如附圖所示，即編號Ａ部分面積41平方公尺分歸原告
    所有；編號Ｂ部分面積1 平方公尺分歸被告Ｅ○○、Ｃ○○
    、玄○○、Ｆ○○、宇○、宙○○按附表三所示應有部分比
    例保持共有，編號Ｃ部分面積61平方公尺分歸被告卯○○、
    辰○○、未○○、酉○○、丑○○○、子○○、癸○○、巳
    ○○、申○○、丁○○、午○○、庚○○、寅○○、辛○○
    、己○○、壬○○按附表三所示應有部分比例保持共有。
二、被告酉○○、申○○曾於言詞辯論期日到庭則以：同意以原
    告主張之方式分割，惟請求訴訟費用由原告負擔。
三、被告Ｅ○○、Ｃ○○、玄○○、Ｆ○○、宇○、宙○○、卯
    ○○、辰○○、未○○、丑○○○、子○○、癸○○、巳○○、丁○○、午○○、庚○○、寅○○、辛○○、己○○、
    壬○○均未於言詞辯論期日到場，亦未提出書狀作任何有利
    於己之聲明或陳述。
四、兩造不爭執之事實：
  (一)系爭坐落臺北縣鶯歌鎮○○段尖山小段393 之15地號、面積
    103 平方公尺之土地，為兩造所共有，應有部分如附表二所
    示。
  (二)兩造就系爭土地並無不為分割之約定，亦未達成分割之協議
    。
五、本院之判斷：
  (一)按共有物之分割，依共有人協議之方法行之，分割之方法，
    不能協議決定者，法院得因任何共有人之聲請，以原物分配
    於各共有人，或變賣共有物，以價金分配於各共有人；又各
    共有人，得隨時請求分割共有物，但因物之目的不能分割或
    契約訂有不分割之期限者，不在此限，民法第824 條第1 、
    2 項、第823 條第1 項分別定有明文。本件原告主張：系爭
    土地為兩造所共有，應有部分如附表二所示，兩造間就系爭
    土地並無不得分割之特別約定，依使用目的非不能分割，又
    兩造間就系爭土地之分割方法無法達成協議等情事，業據其
    提出土地登記謄本為證（見本院卷第11至17頁）；且兩造前
    於98年3 月20日經本院調解而調解不成立，亦有調解筆錄可
    參（見本院98年度板簡調字第261 號卷第121 、122 頁），
    足認兩造間就系爭土地之分割方法確有無法達成協議之事實
    ，是原告請求分割共有物，洵屬有據，自應准許。
  (二)次按共有物分割之方法，須先就原物分配，於原物分配有困
    難時，則予變賣，以價金分配於各共有人（最高法院51年臺
    上字第271 號判例參照）。又按分割共有物，以消滅共有關
    係為目的。法院裁判分割共有土地時，除因該土地內部分土
    地之使用目的不能分割（如為道路），或部分共有人仍願維
    持共有關係，應就該部分土地不予分割或准該部分共有人成
    立新共有關係外，應將土地分配於各共有人單獨所有（最高
    法院69年臺上字第1831號判例參照）。經查系爭土地以原物
    分配並無困難情形，原告及到庭之被告酉○○、申○○亦均
    表示願以原物分配於各共有人，並依原應有部分比例保持共
    有（見本院卷第225 頁）；另經本院以98年9 月24日板院輔
    民季98年訴字第718 號函（見本院卷第145 頁）通知被告等
    22人「應於文到10日內就『是否同意依原應有部分比例保持
    共有』向本院表示意見，逾期未回覆，視為同意依原應有部
    分比例保持共有；如不同意，亦請提出同意之分割方案」，
    被告等均未具狀表示不同意，是系爭土地之分割自應以原物
    分配為適當，且系爭土地於分割後，Ｅ○○等6 人、卯○○
    等16人應各依原應有部分比例維持共有關係，原告則就其分
    得之土地單獨所有。
  (三)第按分割共有物時，法院應參酌當事人之聲明、共有物之性
    質、經濟效用及全體共有人利益等情狀公平決之。查系爭土
    地相鄰之同段393 地號土地業經臺灣高等法院95年度重上字
    第541 號判決分割後，由卯○○等16人維持共有關係，其餘
    共有人即戊○○、黃順天就其分得之土地單獨所有，有該判
    決書在卷足佐（見本院98年度板簡調字第261 號卷第16頁）
    ，且為兩造所不爭執。又查系爭土地係坐落於都市○○○○
    道路用地，並無土地法第31條最小面積單位之限制，有臺北
    縣樹林地政事務所99年1 月4 日北縣樹地測字第0980018843
    號函可稽（見本院卷第232 頁）；且系爭土地非屬建築基地
    ，亦無建築法有關最小建築面積限制規定之適用，復有臺北
    縣政府工務局99年1 月12日北工建字第0981120312號函可參
    （見本院卷第233 頁）。是全盤考量系爭土地之面積及鄰地
    同段393 地號土地經上開臺灣高等法院判決分割之情形，將
    如附圖所示編號A 部分41平方公尺土地分歸原告戊○○所有
    ，編號Ｂ部分1 平方公尺土地分歸被告Ｅ○○、Ｃ○○、玄
    ○○、Ｆ○○、宇○、宙○○按附表一所示應有部分比例保
    持共有，編號Ｃ部分61平方公尺土地分歸被告卯○○、辰○○、未○○、酉○○、丑○○○、子○○、癸○○、巳○○
    、申○○、丁○○、午○○、庚○○、寅○○、辛○○、己○○、壬○○按附表一所示應有部分比例保持共有，使原告
    戊○○所有土地集中，原告戊○○亦得利用其自己之土地闢
    為道路進出八德路，其餘被告所分得之土地亦不致再過於細
    分，將有利於整體之運用，亦較符經濟效益原則。
六、綜上所述，原告依民法第823條第1項前段規定，請求分割系
    爭土地，應予准許，其分割方法如附圖所示，即編號Ａ部分
    面積41平方公尺分歸原告戊○○所有；編號Ｂ部分面積1 平
    方公尺分歸被告Ｅ○○、Ｃ○○、玄○○、Ｆ○○、宇○、
    宙○○按附表一所示應有部分比例保持共有，編號Ｃ部分面
    積61平方公尺分歸被告卯○○、辰○○、未○○、酉○○、
    丑○○○、子○○、癸○○、巳○○、申○○、丁○○、午
    ○○、庚○○、寅○○、辛○○、己○○、壬○○按附表一
    所示應有部分比例保持共有。
七、分割共有物之訴，核其性質，兩造本可互換地位，本件原告
    之起訴雖於法有據，然被告之應訴乃法律規定所不得不然，
    其所為抗辯自為伸張或防衛權利所必要，是以本院認本件之
    訴訟費用，應參酌兩造於分割後所得之利益，所分得土地之
    多寡，及兩造就系爭土地各自享有之應有部分之比例等一切
    情事，由兩造依比例分擔較為公允，爰諭知如主文第二項所
    示。
八、訴訟費用負擔之依據：民事訴訟法第80條之1 、第85條第1
    項、第2 項。
中    華    民    國    99    年    2     月    26    日
                  民事第二庭法  官  張筱琪
以上正本係照原本作成。
如對本判決上訴，須於判決送達後20日內，向本院提出上訴狀，
上訴臺灣高等法院（應按他造人數提出繕本）。
中    華    民    國    99    年    2     月    26    日
                            書記官  連思斐
附表一：
┌───┬──────┬──────────────┐
│編號 B│共有人姓名  │     分割後應有部分比例     │
├───┼──────┼──────────────┤
│  1   │   Ｅ○○   │       1754   /   10000     │
├───┼──────┼──────────────┤
│  2   │   Ｃ○○   │       1754   /   10000     │
├───┼──────┼──────────────┤
│  3   │   玄○○   │       1754   /   10000     │
├───┼──────┼──────────────┤
│  4   │   Ｆ○○   │       1754   /   10000     │
├───┼──────┼──────────────┤
│  5   │   宇  ○   │       1754   /   10000     │
├───┼──────┼──────────────┤
│  6   │   宙○○   │       1230   /   10000     │
└───┴──────┴──────────────┘
┌───┬──────┬──────────────┐
│編號 C│共有人姓名  │     分割後應有部分比例     │
├───┼──────┼──────────────┤
│  1   │   卯○○   │        277   /   10000     │
├───┼──────┼──────────────┤
│  2   │   辰○○   │        277   /   10000     │
├───┼──────┼──────────────┤
│  3   │   未○○   │        277   /   10000     │
├───┼──────┼──────────────┤
│  4   │   酉○○   │       1669   /   10000     │
├───┼──────┼──────────────┤
│  5   │  丑○○○  │        277   /   10000     │
├───┼──────┼──────────────┤
│  6   │   子○○   │        277   /   10000     │
├───┼──────┼──────────────┤
│  7   │   癸○○   │        277   /   10000     │
├───┼──────┼──────────────┤
│  8   │   巳○○   │        277   /   10000     │
├───┼──────┼──────────────┤
│  9   │   申○○   │       1669   /   10000     │
├───┼──────┼──────────────┤
│  10  │   丁○○   │        277   /   10000     │
├───┼──────┼──────────────┤
│  11  │   午○○   │        277   /   10000     │
├───┼──────┼──────────────┤
│  12  │   庚○○   │        277   /   10000     │
├───┼──────┼──────────────┤
│  13  │   寅○○   │        277   /   10000     │
├───┼──────┼──────────────┤
│  14  │   辛○○   │       1669   /   10000     │
├───┼──────┼──────────────┤
│  15  │   己○○   │        277   /   10000     │
├───┼──────┼──────────────┤
│  16  │   壬○○   │       1669   /   10000     │
└───┴──────┴──────────────┘

司法院資訊處製作；財團法人民間司法改革基金會備份。
